【裁判字號】    94,訴,2301
【裁判日期】    950203
【裁判案由】    毒品危害防制條例
【裁判全文】
臺灣板橋地方法院刑事判決              94年度訴字第2301號
公  訴  人  臺灣板橋地方法院檢察署檢察官
被      告  甲○○
指定辯護人  本院公設辯護人  丙○○
上列被告因違反毒品危害防制條例案件，經檢察官提起公訴（94
年度偵字第14132號），本院判決如下：
    主  文
甲○○無罪。
    理  由
一、公訴意旨略以：被告甲○○與真實姓名不詳綽號「英雄」之
    成年男子共同基於販賣第一級毒品海洛因、第二級毒品甲基
    安非他命之犯意，自民國九十四年四、五月間起，先後多次
    由綽號「英雄」之人先與欲購買毒品之人約定購買數量、價
    格及見面交貨地點，再以行動電話0000000000號
    撥打甲○○之行動電話0000000000號，約至臺北
    縣中和市○○街巷口附近，將欲販售之毒品交予甲○○。甲○○遂依指示之時間、地點販賣海洛因、甲基安非他命予乙○○及不詳之人，買賣價款則由購買毒品之人直接交予「英
    雄」收受。甲○○則藉此按次換取海洛因或甲基安非他命做
    為報酬，以此方式與「英雄」共同販賣第一級毒品海洛因與
    第二級毒品甲基安非他命多次。甲○○於同年八月二十一日
    晚間十時許，以上揭方式，在臺北縣板橋市民生公園附近，
    販予乙○○海洛因一小包，並因而獲利。嗣於九十四年八月
    二十二日凌晨一時許，經警持搜索票至臺北縣板橋市○○路
    八十四巷二十四號二樓乙○○住處執行搜索，扣得乙○○前
    揭購得之第一級毒品海洛因一包（淨重零點四五公克）後，
    押解乙○○至上址一樓時，適甲○○駕駛車牌號碼八二八一
    ─GW號自用小客車搭載丁○○行經該處，乙○○即向警指稱
    甲○○即販賣毒品之人，經警當場逮捕甲○○，並於甲○○
    車內扣得第一級毒品海洛因五包（合計淨重二點六五公克
    ）、第二級毒品甲基安非他命五包（合計淨重八點九公克）
    、分裝袋六個、摻食管一支、電子磅秤一個等物，因認甲○○涉犯毒品危害防制條例第四條第一項、第二項販賣第一級
    、第二級毒品罪。
二、按犯罪事實應依證據認定之，無證據不得認定犯罪事實；被
    告之自白不得作為有罪判決之唯一證據，仍應調查其他必要
    之證據，以察其是否與事實相符；不能證明被告犯罪者，應
    諭知無罪之判決，刑事訴訟法第一百五十四條第二項、第一
    百五十六條第二項、第三百零一條第一項分別定有明文。又
    認定不利於被告之事實，須依積極證據，苟積極證據不足為
    不利於被告事實之認定時，即應為有利於被告之認定，更不
    必有何有利之證據；且刑事訴訟法上所謂認定犯罪事實之積
    極證據，係指適合於被告犯罪事實之認定之積極證據而言，
    雖不以直接證據為限，間接證據亦包括在內，然而無論直接
    或間接證據，其為訴訟上之證明，須於通常一般之人均不致
    有所懷疑，而得確信其為真實之程度者，始得據為有罪之認
    定，倘其證明尚未達到此一程度，而有合理之懷疑存在時，
    自不能以推測或擬制之方法，以為有罪裁判之基礎。（最高
    法院三十年度上字第八一六號、二十九年度上字第三一○五
    號、四十年度台上字第八六號、七十六年度台上字第四九八
    六號判例可資參照）。且證人之證言固非不得做為認定被告
    犯罪事實之證據，惟須此項證言無瑕疵可指，且與事實相符
    者，始足當之，苟證人之證言有瑕疵時，即不得做為不利被
    告認定之唯一依據。
三、本件公訴人認被告甲○○涉有販賣第一級毒品海洛因及第二
    級毒品甲基安非他命之犯行，無非以：（1）被 告甲○○於
    警詢及九十四年八月二十二日偵訊時之供述；（2）證 人乙○○於警詢時證述伊曾向被告甲○○購得海洛因多次，最後
    一次是九十四年八月二十一日晚上十時許在臺北縣板橋市○○路民生公園旁向被告購買海洛因一包；（3）證 人即執行
    搜索乙○○之員警劉政岳、王忠仁、王俊雄、許登智於偵查
    中就搜索及押解乙○○之過程所為之證述；（4）扣 案乙○○所有之海洛因一包（淨重零點四四公克）；（5）扣 案甲○○所有之海洛因五包（合計淨重二點七八公克）、甲基安
    非他命五包（合計淨重八點九公克）、分裝袋六個、摻食管
    一支、電子磅秤一個等物資為論據。惟訊之被告甲○○，堅
    決否認有公訴人所指販賣第一、二級毒品海洛因之犯行，並
    辯稱：其只是單純向綽號「英雄」之人購買毒品供己施用，
    並未幫「英雄」運送毒品以換取毒品施用，亦未販賣或運送
    毒品予乙○○；查獲當日是去向乙○○追討債務，乙○○心
    存報復因而誣指其為藥頭，此外扣案毒品皆係買來供自己施
    用，扣案之摻食管、分裝袋、電子磅秤亦係供施用毒品之用
    ；警詢及九十四年八月二十二日偵訊時因查獲當日有施用第
    一級、第二級毒品，精神恍惚，所以所言不實等語。
四、經查：
（一）證人乙○○於九十四年八月二十二日為警查扣白粉一包（
      淨重零點四四公克），經送法務部調查局鑑定結果，認有
      海洛因成分，此有該局九十四年十一月二日調科壹字第○
      六○○一○四四六號鑑定通知書附於本院卷可參。又被告
      於同日為警查扣之海洛因五包及甲基安非他命五包，經分
      送法務部調查局及台灣檢驗科技股份有限公司鑑驗結果，
      亦分別認有海洛因成分，及呈甲基安非他命陽性反應，有
      法務部調查局局九十四年十一月二日調科壹字第○六○○
      一○四四九號鑑定通知書、台灣檢驗科技股份有限公司九
      十四年九月二十九日編號CH/ 二○○五/ 九○七一三號濫
      用藥物檢驗報告附卷足稽，而上開鑑定，係由具專門知識
      之鑑定機關，以適當方法為鑑定，堪可採認。另被告於九
      十四年八月二十二日駕駛車牌號碼八二八一─GW號自用小
      客車搭載丁○○至臺北縣板橋市○○路八十四巷二十四號
      乙○○住處外，因乙○○當場向警指稱被告係販賣毒品之
      人，經警盤查並扣得第一級毒品海洛因五包（合計淨重二
      點六五公克）、第二級毒品甲基安非他命五包（合計淨重
      八點九公克）、分裝袋六個、摻食管一支、電子磅秤一個
      等物，為警當場逮捕各節，亦據被告自承在卷，並經證人
      即執行搜索員警劉政岳、王忠仁、王俊雄、許登智於偵查
      中證述無誤，此部分事實，固堪認定，惟此是否足認被告
      確有販賣第一級、第二級毒品之犯行，尚堪細究。
（二）被告甲○○被訴與綽號「英雄」之人共同連續販賣第一級
      毒品海洛因予乙○○部分：
  １、公訴人所舉之證人乙○○固於九十四年八月二十二日警詢
      時證稱：我是撥打「烏龜」的行動電話00000000
      00號，以新臺幣（下同）一千元向「烏龜」購買海洛因
      一小包，「烏龜」即甲○○，我一共向甲○○買過海洛因
      七次，扣案之海洛因一包就是我於九十四年八月二十一日
      晚上十時許在板橋市○○路的民生公園旁向甲○○購入的
      等語（參見偵查卷第十三頁、第十七頁、第十八頁）。惟
      於同日偵訊時則改稱：其並不認識甲○○，警詢時所言不
      實等語（參見偵查卷第七十五頁）；復於九十四年九月二
      十七日偵訊時，再結證翻稱：毒品是向我朋友「柏宏」買
      的，警詢時所陳向甲○○購買毒品七次及甲○○行動電話
      號碼均係警察告知的等語在卷（參見偵查卷第一百零五頁
      ）。足見乙○○於查獲當日及嗣後於九十四年九月二十七
      日之偵訊，就其於警詢時所稱販賣毒品之人、購買時間、
      地點、次數等重要事實所為證詞之真實性，均全盤否認。
  ２、又施用毒品者所稱其向某人買受毒品之指證，不得作為有
      罪判決之唯一證據，仍須調查其他必要之證據，況施用毒
      品者，其供出毒品來源因而破獲者，得減輕其刑，毒品危
      害防制條例第十七條定有明文，從而施用毒品者之指證，
      其真實性有待其他必要之證據加以補強，若施用毒品者之
      指證，其真實性仍有合理之懷旋存在時，在此項合理之懷
      疑未澄清前，自不能遽為有罪之判斷，茲所謂其他必要之
      補強證據，即在排除此項合理之懷疑，使之達於可得確信
      之程度，否則即應為被告有利之推定，此亦為刑事訴訟法
      第一百五十四條，犯罪事實應依證據認定之證據裁判原則
      ，及因保障被告人權，無罪推定原則之所在。（最高法院
      九十年度台上字第三一一五號判決意旨參照）被告甲○○
      被訴販賣第一級毒品海洛因予乙○○之事實，除被告於九
      十四年八月二十二日第二次警詢筆錄中曾自白運送毒品予
      乙○○外，僅乙○○一人於同日警詢指訴曾向被告購買第
      一級毒品海洛因，惟查被告是日第二次警詢筆錄，經本院
      勘驗該次警詢錄音帶結果，未錄有被告前開自白內容，此
      有本院勘驗筆錄附卷可佐，復經被告於嗣後歷次偵訊，及
      本院訊問、審理時堅決否認運送毒品予乙○○等情在卷，
      則上揭第二次警詢筆錄中被告之自白非無瑕疵。而乙○○
      係於九十四年八月二十二日凌晨一時許，在其臺北縣板橋
      市○○街八十四巷二十四號二樓住處，因涉嫌施用第一級
      毒品為警逮捕，押解至住處一樓時適見被告駕車經過，或
      因臨訟為供出毒品來源以圖減輕刑責，或因其與被告有所
      仇隙，並知被告有施用毒品之習慣，一時情急，乃虛捏嫁
      禍被告，非無可能，是其所稱向被告購買毒品一節，是否
      真正，不無疑義，尚難遽採。證人乙○○於上開警詢所為
      關於其向被告購買海洛因之證述，就認定事實之重要部分
      ，既有上開重大之瑕疵，自不得採為認定被告販賣第一級
      毒品海洛因之依據。
  ３、被告於本院審理中辯稱：其與證人乙○○因有金錢債務糾
      紛，案發當日係與女友丁○○前往乙○○住處討債，而遭
      乙○○誣指等語。參之證人丁○○於本院審理時，經隔離
      訊問證稱：案發前一至三月間，有一綽號「臭弟」之人（
      即乙○○）打電話向被告借錢，嗣經被告再三以電話催討
      ，「臭弟」均拒不還錢，甚至避而不見，被告與「臭弟」
      為此曾發生爭吵，九十四年八月二十二日為警查獲當時係
      陪同被告前往「臭弟」住處要錢等語，核與被告就乙○○
      之綽號為「臭弟」、乙○○係以電話聯絡方式向被告借款
      、借貸款項約數千元、被告與乙○○間因金錢糾紛曾生爭
      執、案發當時行經乙○○住處一樓之原因等節所述大致相
      符，足徵被告與乙○○確曾因金錢借貸發生口角衝突，乙○○因之對被告心生不滿，非無可能，從而，乙○○遭警
      查獲時，因見被告前來要債，情急之下誣陷被告販賣毒品
      之動機，尚非無稽。至證人乙○○於九十四年八月二十二
      日偵訊、被告於同年九月二十七日偵訊及同年十月二十日
      本院訊問時改稱不認識對方，而被告於本院準備程序及審
      理時再辯稱：與乙○○間有金錢糾紛等語，乃二人面對司
      法調查、審理時，各自尋求對己有利之說詞，亦屬情理之
      常，況被告本不負自證己罪或無罪之義務，本院自得依職
      權認定其二人前揭所言是否可信。至公訴檢察官原雖聲請
      詰問證人乙○○，惟乙○○經本院合法傳喚，未於本院審
      理時到場，經公訴檢察官當庭捨棄上開聲請，本院亦認無
      再予詰問調查之必要，附此敘明。
  ４、又被告於九十四年八月二十二日為警查獲後經採集其尿液
      送驗結果，確呈海洛因代謝物嗎啡及甲基安非他命陽性反
      應，有台灣檢驗科技股份有限公司司濫用藥物尿液檢驗報
      告附卷可查，此外，扣案第一級毒品海洛因五包（合計淨
      重二點六五公克）、第二級毒品甲基安非他命五包（合計
      淨重八點九公克），數量非鉅，及同時扣得摻食管一支等
      情，則被告辯稱：本身有施用海洛因之行為，扣案毒品是
      供自己施用等情，即非無據。又扣案分裝袋六個，其用途
      甚廣，又據被告於本院訊問時所供稱，電子磅秤係用以量
      秤施用毒品重量，以防過量，海洛因以每日施用零點四五
      公克分裝成一袋，安非他命則平均每日施用一公克等語，
      是被告雖持有上開扣案物，然據其於本院審理時所供稱，
      皆係供施用毒品使用之物，在無其他積極證據足資佐證之
      情形下，自難據以推定被告有販賣毒品營利之犯意。
（二）被告甲○○被訴自九十四年四、五月間起與綽號「英雄」
      之人共同連續販賣第一級毒品海洛因、第二級毒品甲基安
      非他命予不詳之人犯行部分：實僅以被告於九十四年八月
      二十二日第一次警詢、同日偵訊、本院訊問時及同年九月
      十五日偵訊中之自白為證。然被告先於第一次警詢時供稱
      ：係自九十四年四月間起受「英雄」所託，幫忙運送毒品
      二十至三十次，每次「英雄」會給我少量安非他命或海洛
      因供我吸食云云（參見偵查卷第二十、二十一頁）；於九
      十四年八月二十二日偵查初訊時供稱：其幫「英雄」運送
      毒品約三、四個月，是以電話聯絡，約在臺北縣中和市○○街巷口，「英雄」會交代送給誰及數量，其未幫「英雄
      」收錢（參見偵查卷第八十二、八十三頁）；於同日本院
      訊問時則稱：扣案毒品是「英雄」叫我拿去板橋，我可以
      得到少量安非他命及海洛因，共幫「英雄」送過十幾次，
      不負責收錢云云（參見本院九十四年度聲羈字第五七一號
      卷第三、四頁））；於九十四年九月十五日偵訊時復稱：
      從九十四年六月起幫「英雄」運送毒品三、四次，我會從
      「英雄」交給我的毒品中挖一些出來作為我的報酬，沒有
      幫「英雄」收錢，扣案毒品是我向「英雄」買來供自己施
      用的云云（參見偵查卷第九十四頁），就運送之次數，已
      見歧異；再於九十四年十月二十日本院訊問時翻稱：扣案
      毒品皆係向「英雄」所購買，供自己施用，我從來沒有幫
      「英雄」運過毒品，我只是單純向他買毒品自己施用，也
      沒有賣給別人等語，足見被告先後供詞不一，顯相矛盾，
      準此被告前揭不利於己之自白，並無其他積極證據為佐，
      自不能單以被告自白作為認定該部分犯罪之唯一證據。況
      審之被告上開自白內容亦僅自承有償代送毒品事實，然轉
      交毒品之原因多樣，或為贈與、或係原價轉讓、或為販賣
      等，被告縱有轉交第一級、第二級毒品予買主之情，在無
      證據證明被告有牟利意圖或行為，復無買主指證以究明交
      付毒品動機、目的之情形下，未可遽論被告即有與綽號「
      英雄」之人共同販賣第一級、第二級毒品以營利之犯行。
      再公訴人雖指訴被告有上開販賣毒品犯行，然就販賣之時
      間、地點、對象、數量均未能指明，本院無從據此再為調
      查附此敘明。綜上所述，被告嗣後翻異前詞，辯稱持有之
      第一級毒品海洛因與第二級毒品甲基安非他命僅係供己施
      用，警詢及偵查初訊時因先前施用毒品精神恍惚，其後偵
      訊時，因不知如何辯解，因此率而承認替他人運送毒品犯
      行等節，尚非絕無可信，其間有合理之懷疑存在，自無從
      認定被告有此部分犯行。
五、按刑事訴訟法第一百五十四條，此項禁止推定罪狀之法則，
    並非僅為被告個人之訴訟利益而設，尤其重在發現真實以求
    國家刑罰權之正確行使，若無足可證明被告從事犯罪構成要
    件行為之積極證據，無論假定某一被告為犯人而命其自證無
    罪，藉以過濾及鎖定特定犯罪人，或推測被告涉及某項罪名
    ，而依其自辯過程，蒐求該被告生活經歷資料，藉以判斷其
    究竟有無構成特定犯罪，俱非法之所許。而持有毒品及自備
    電子磅秤、分裝袋等物，依據社會生活經驗，或係為販賣、
    轉讓或施用毒品而持有，或原非基於販賣之意思而販入，迨
    購入後始萌販賣營利之意圖，惟尚未著手賣出而持有（即意
    圖販賣而持有），其合理原因不一而足，所涉犯罪構成要件
    各不相同，自不得任意推定，致違刑事訴訟法發現真實之原
    則。又採用情況證據認定犯罪事實，須其情況與待證事實有
    必然結合之關係，始得為之，如欠缺此必然結合之關係，其
    情況猶有顯現其他事實之可能者，據以推定犯罪事實，即非
    法之所許，最高法院九十四年台上字第三三二九號判決可參
    。本案經查被告於本院審理時供稱其持有該等海洛因與甲基
    安非他命係為供自己施用，並經警採尿送驗結果確呈嗎啡與
    甲基安非他命陽性反應，已如前述，且扣案物品中並有施用
    毒品之器具摻食管可佐。此外並無被告於販入上開毒品後，
    有無償移轉他人或另行起意販賣以營利之積極證據，自非得
    僅以被告持有毒品及查扣電子磅秤一個、分裝袋六個等物，
    即遽以推論其有轉讓毒品或係意圖販賣而持有第一級、第二
    級毒品之犯行。是以扣案毒品確係被告因施用毒品而持有，
    其持有海洛因與甲基安非他命之行為，應為其施用犯行所吸
    收。
六、綜上所述，公訴人認被告涉犯販賣，或轉讓，或意圖販賣而
    持有第一級、第二級毒品罪嫌所為舉證尚不足以為不利被告
    之認定，即審酌本案所有之證據，其尚未達於通常一般之人
    均不致於有所懷疑，而得確實證明公訴人所指犯罪事實之程
    度，依嚴格證據之法則，尚不得遽以之即為不利於被告之認
    定；此外，本院復查無其他積極之證據，足認被告確有公訴
    人所指前揭犯行，揆諸首揭說明，既不能證明被告犯罪，自
    應為無罪判決之諭知，以免冤抑。至扣案之海洛因與甲基安
    非他命係被告施用毒品而持有，已如前述，其持有海洛因與
    甲基安非他命之行為，應為其施用犯行所吸收，非本案所得
    審究，併此敘明。
據上論斷，應依刑事訴訟法第三百零一條第一項，判決如主文。
本案經檢察官葉志飛到庭執行職務。
中    華    民    國    95    年    2     月     3    日
                刑事第二庭  審判長法  官  李  釱  任
                                  法  官  徐  子  涵
                                  法  官  劉  安  榕
上列正本證明與原本無異。
如不服本判決，應於判決送達後十日內向本院提出上訴狀（應附
繕本），上訴於臺灣高等法院。
                                  書記官  楊  馥  如
中    華    民    國    95    年    2     月     3    日


司法院資訊處製作；財團法人民間司法改革基金會備份。
